【裁判字號】    95,易,1701
【裁判日期】    951220
【裁判案由】    業務侵占
【裁判全文】
臺灣臺北地方法院刑事判決              95年度易字第1701號
公  訴  人  臺灣臺北地方法院檢察署檢察官
被      告  丙○○
選任辯護人  江東原律師
            張國權律師
            柯一嘉律師
上列被告因業務侵占案件，經檢察官提起公訴（九十四年度偵續
字第二一六號），本院判決如下：
    主  文
丙○○無罪。
    理  由
一、公訴意旨略以：被告丙○○為上海藍帶國際聯誼中心（以下
    簡稱上海藍帶公司）之負責人，為從事業務之人，於民國八
    十三年邀告訴人乙○○投資該公司，告訴人遂同意投資五股
    並交付新臺幣（下同）三百五十萬元給被告，且取得十張股
    票憑證。上海藍帶公司於八十三年至八十五年間，每年均有
    在臺北召開股東會，並分配每年股利。被告竟意圖為自己不
    法之所有，明知有召開股東會之事實，卻均未通知告訴人，
    且在未經告訴人授權下，代告訴人收受每年股利之分配，並
    僅交付告訴人部份已代收之股利一百十五萬元（約等於人民
    幣二十七萬元），將餘款二百二十二萬六千元（約等於人民
    幣五十三萬元）侵占入己。後上海藍帶公司無預警結束營運
    ，告訴人連絡該公司另一股東丁○○後，始查知上情，因認
    被告涉犯刑法第三百三十六條第二項之業務侵占罪嫌云云。
二、按犯罪事實應依證據認定之，無證據不得認定犯罪事實；無
    證據能力、未經合法調查之證據，不得作為判斷之依據；不
    能證明被告犯罪或其行為不罰者，應諭知無罪之判決，刑事
    訴訟法第一百五十四條第二項、第一百五十五條第二項、第
    三百零一條第一項分別定有明文。次按認定不利於被告之事
    實，須依積極證據，苟積極證據不足為不利於被告事實之認
    定時，即應為有利被告之認定，更不必有何有利之證據，復
    有最高法院三十年上字第八一六號判例可資參考。又事實之
    認定，應憑證據，如未能發現相當證據，或證據不足以證明
    ，自不能以推測或擬制之方法，為裁判基礎；且被告否認犯
    罪事實所持之辯解，縱屬不能成立，仍非有積極證據足以證
    明其犯罪行為，不能遽為有罪之認定（最高法院四十年臺上
    字第八六號判例、三十年上字第一八三一號判例參照）。末
    按認定犯罪事實，所憑之證據，雖不以直接證據為限，間接
    證據亦包括在內，然無論直接或間接證據，其為訴訟上之證
    明，須於通常一般之人均不致於有所懷疑，而得確信其為真
    實之程度者，始得據之為有罪之認定，倘其證明尚未達到此
    一程度，而有合理性懷疑之存在時，即無從為有罪之認定，
    此亦有最高法院七十六年臺上字第四九八六號判例可資參照
    。
三、本案公訴人認被告涉犯前開業務侵占犯行，無非以告訴人之
    指訴、華南商業銀行ＪＢ0000000號支票影本一張、
    上海藍帶國際聯誼中心股東憑證影本十張、世華聯合銀行光
    復分行支票影本三張、上海藍帶公司臺北總公司會計戊○○
    開立之股東受領股利便條影本一張、上海天源律師事務所發
    給林毅之律師函影本、證人甲○○於偵查中證言、證人甲○○於九十三年九月二日給告訴人之信函影本、證人戊○○於
    偵查中證言、證人丁○○於偵查中證言、證人丁○○於九十
    二年一月二十四日書寫之聲明書影本一份等為主要依據。訊
    據被告堅決否認有為業務侵占犯行，辯稱：告訴人所投資之
    三百五十萬元均係投資香港偉恒通公司，而非投資上海藍帶
    公司，其非上海藍帶公司之負責人，該公司負責人為證人丁○○，其從未經手發放股利之事宜，亦從未說過幫告訴人處
    理事情或代收股利，故亦從未交付告訴人任何股利或金錢等
    語。
四、經查：
    (一)程序方面即本案相關證據證據能力之認定：
        1.按「證人、鑑定人依法應具結而未具結者，其證言或
          鑑定意見，不得作為證據。」、「被告以外之人於審
          判外之言詞或書面陳述，除法律有規定者外，不得作
          為證據。」、「被告以外之人於偵查中向檢察官所為
          之陳述，除顯有不可信之情況者外，得為證據。」、
          「被告以外之人於檢察事務官、司法警察官或司法警
          察調查中所為之陳述，與審判中不符時，其先前之陳
          述具有較可信之特別情況，且為證明犯罪事實存否所
          必要者，得為證據。」、「被告以外之人於審判外之
          陳述，雖不符前四條之規定，而經當事人於審判程序
          同意作為證據，法院審酌該言詞陳述或書面陳述作成
          時之情況，認為適當者，亦得為證據。」、「當事人
          、代理人或辯護人於法院調查證據時，知有第一百五
          十九條第一項不得為證據之情形，而未於言詞辯論終
          結前聲明異議者，視為有前項之同意。」，刑事訴訟
          法第一百五十八條之三、第一百五十九條第一項、第
          一百五十九條之一第二項、第一百五十九條之二、第
          一百五十九條之五第一項、第二項分別定有明文。
        2.被告之選任辯護人於本院行準備程序時主張本案告訴
          人之指訴、證人甲○○於偵查中證言、證人甲○○於
          九十三年九月二日給告訴人之信函影本、證人戊○○
          於偵查中證言、證人丁○○於偵查中證言、證人劉農
          生於九十二年一月二十四日書寫之聲明書影本一份等
          均為審判外之陳述而無證據能力，其餘公訴人所提出
          之證據均認為有證據能力等語（見本院九十五年八月
          二十八日準備程序筆錄、九十五年八月二十八日刑事
          答辯要旨暨調查證據聲請狀）。矧本院於九十五年十
          月十八日審理時業已傳訊告訴人以證人身分到庭具結
          作證，且告訴人於本院所為之證言與渠先前於司法警
          察、檢察事務官調查中所為之陳述相符，是渠先前於
          警詢及於檢察事務官詢問時之陳述並無刑事訴訟法第
          一百五十九條之二之情形，揆之前揭說明，告訴人先
          前於警詢及檢察事務官詢問時之指訴，顯然無證據能
          力。至告訴人先前於檢察官偵訊時所為之陳述，檢察
          官既僅以告訴人之身分傳訊而未命告訴人以證人之身
          分具結作證，則告訴人於偵查中檢察官訊問時之指訴
          ，亦顯然不具證據能力（最高法院九十三年臺上字六
          五七八號判例意旨參照）。又本院於九十五年十月十
          八日審理時業已傳訊證人丁○○到庭具結作證，且證
          人丁○○於本院所為之證言與渠先前於九十三年五月
          十四日檢察事務官調查中所為之陳述相符，是渠先前
          於偵訊時之陳述顯然無刑事訴訟法第一百五十九條之
          二之情形，而證人丁○○於九十四年八月四日檢察官
          偵訊時所為之證言，因檢察官並未命證人丁○○具結
          （見九十四年度偵續字第二一六號偵查卷宗第十九頁
          ），是證人丁○○該次之陳述顯然有刑事訴訟法第一
          百五十八條之三之情形，揆之前開說明，證人丁○○
          該次所為之證言，亦無證據能力。再證人甲○○於九
          十三年九月二日給告訴人之信函影本、證人丁○○於
          九十二年一月二十四日書寫之聲明書影本等，乃證人
          於審判外之書面陳述而屬傳聞證據，且被告、辯護人
          均不同意作為本案之證據，是該等證據顯然亦不具證
          據能力。
        3.至證人甲○○於九十四年十一月十五日、證人戊○○
          及證人丁○○於九十五年一月十日於偵查中所為之證
          言，因該三位證人於偵查中係經檢察官以證人身分傳
          訊具結所為之證述，為被告以外之人於偵查中向檢察
          官所為之陳述，除顯有不可信之情況者外，原則上得
          作為證據，且為保障被告對上開證人之詰問權，本院
          於審理中依據當事人之聲請傳訊上開證人到庭進行交
          互詰問，而檢察官、被告及辯護人均就上開證人於偵
          查中之證述事項詰問各該證人，亦足認被告就上開證
          人於偵查之證言，已行使反對詰問權，且各該證人於
          偵查中向檢察官所為之陳述，均經具結在案，復無證
          據證明有顯不可信之情況，是該等證人於偵查中之證
          言，顯然具有證據能力，被告之選任辯護人代被告主
          張該等證人之證言為審判外之陳述而無證據能力云云
          ，即無足採，證人之各該次所為證言，仍有證據能力
          而得作為本案判斷之依據。
        4.綜上，告訴人先前於警詢、偵訊（含檢察事務官詢問
          及檢察官偵訊）時之指訴、證人丁○○於九十三年五
          月十四日檢察事務官調查中所為之陳述暨九十四年八
          月四日檢察官偵訊時所為之證言、證人甲○○於九十
          三年九月二日給告訴人之信函影本、證人丁○○於九
          十二年一月二十四日書寫之聲明書影本均無證據能力
          ，依刑事訴訟法第一百五十五條第二項之規定，不得
          作為判斷之依據。而證人甲○○於九十四年十一月十
          五日、證人戊○○及證人丁○○於九十五年一月十日
          於偵查中所為之證言，及本案內之被告、選任辯護人
          對證據能力無意見且於本案辯論終結前未聲明異議之
          供述傳聞證據即上海天源律師事務所發給林毅之律師
          函及上海藍帶公司臺北總公司會計戊○○開立之股東
          受領股利便條一張（以上均影本）等證據，均有證據
          能力而得為本案判斷之依據。
    (二)實體方面：
        1.告訴人確有支付三百五十萬元入股金投資成為上海藍
          帶公司之股東，此業據告訴人即證人乙○○於本院審
          理中證述在卷（見本院九十五年十月十八日審判筆錄
          ），經核與證人即上海藍帶公司董事長丁○○、證人
          即曾擔任上海藍帶公司副總經理，後升任為總經理之
          甲○○、證人即上海藍帶公司會計戊○○所結稱告訴
          人確為上海藍帶公司股東等語相符（證人丁○○部分
          見九十四年度偵續字第二一六號偵查卷宗第八十頁、
          本院九十五年十月十八日審判筆錄；證人甲○○部分
          見九十四年度偵續字第二一六號偵查卷宗第四十七頁
          、本院九十五年十一月二十九日審判筆錄；證人羅金
          梅部分見本院九十五年十月十八日審判筆錄）。再告
          訴人於偵查中所提出之每股金額為三十五萬元、股票
          編號為上藍股字第二○七至二一六號之股東憑證影本
          十張（見九十三年度偵字第七一三八號偵查卷宗第七
          至十六頁），其上固載有「香港偉恒通有限公司負責
          人丁○○」之名義，然該股東憑證上方同時載有「上
          海藍帶國際聯誼中心」名義，則告訴人稱渠係投資上
          海藍帶公司，顯非無據。此外，並有告訴人於偵查中
          所提出之華南商業銀行ＪＢ0000000號、面額
          為三百五十萬元之支票影本一張在卷可按（見九十三
          年度偵字第七一三八號偵查卷宗第五十一頁），是本
          院綜以上情，認被告所辯告訴人所投資之三百五十萬
          元均係投資香港偉恒通公司，而非投資上海藍帶公司
          云云，顯然與事實不符，不足採信，
        2.再告訴人於擔任上海藍帶公司股東期間，上海藍帶公
          司確曾在臺北召開股東會，且告訴人確曾受領上海藍
          帶公司三次股利分配等情，此業據告訴人即證人陳城
          榮於本院審理中結稱：於投資上海藍帶公司後有分配
          到股利三次，都是受領支票，金額各為三十五萬元、
          二十萬元、六十萬元共一百十五萬元，支票之發票日
          各為八十三年二月五日、八十三年七月十九日、八十
          四年一月十日，公司會計小姐有對渠說支票是由上海
          藍帶公司會計戊○○轉交等語歷歷（見本院九十五年
          十月十八日審判筆錄），復經證人甲○○於偵查中證
          述：股東會是臺北總公司為上海藍帶公司召集的，參
          與的股東是上海藍帶公司的臺資股東，股東會至少開
          過三次，八十三年確定有一次，財務報告是戊○○報
          告，但那次告訴人沒去，渠是乾股股東，拿過股利二
          、三次，時間是在八十二、八十三年，開股東會時是
          戊○○在紀錄，上海財務是劉瑞芝（丁○○之妹）在
          負責，彙整回臺北給戊○○等語（見九十四年度偵續
          字第二一六號偵查卷宗第四十七、四十八頁）在卷，
          證人戊○○亦證稱：告訴人所提出之支票三張均為渠
          所開立，為上海藍帶公司所發放之股利，上海藍帶公
          司確實有召開股東會，股東會內亦有提及發放股利之
          事宜，告訴人有請渠公司人員領取股利等語（見九十
          四年度偵續字第二一六號偵查卷宗第八十頁、本院九
          十五年十月十八日審判筆錄）等語明確，經核亦屬一
          致。並有告訴人於偵查中所提出之世華聯合銀行光復
          分行支票影本三張（見九十三年度偵字第七一三八號
          偵查卷宗第十九至二十一頁）、上海藍帶公司臺北總
          公司會計戊○○開立之股東受領股利便條影本一張（
          見九十三年度偵字第七一三八號偵查卷宗第二十頁）
          及上海天源律師事務所發給林毅之律師函影本在卷可
          按（見九十三年度偵字第七一三八號偵查卷宗第五十
          三頁）。而就上開支票影本及該等支票旁之文字記載
          觀之，可知告訴人自八十二年四月二十三日至八十二
          年十二月三十一日、自八十三年一月至六月、自八十
          三年七月至十二月所受領之上海藍帶公司股利分別為
          三十五萬元、二十萬元、六十萬元，而受有股利分配
          三次共一百十五萬元，是告訴人於擔任上海藍帶公司
          股東期間，上海藍帶公司曾在臺北召開股東會，且告
          訴人確曾受領上海藍帶公司之股利分配等情，顯屬事
          實，堪信為真。
        3.告訴人於擔任上海藍帶公司股東期間縱曾受有該公司
          之股利分配，惟渠所受股利分配事宜是否與被告相關
          ，被告是否曾為之代領股利，甚至於代領股利後進而
          於八十三年至八十五年間為本案公訴人所指之業務侵
          占犯行？查證人乙○○於本院審理中固證稱被告是上
          海藍帶公司實際負責人，當時係因該公司其他股東有
          拿到股利，但渠沒拿到其餘股利，故命公司人員去查
          ，後來公司人員回報稱上海藍帶公司有在臺北開會發
          放股利，渠再命渠子陳建福及會計調查，後來公司會
          計人員就把丁○○之聲明書給渠，渠從未委任他人代
          領股利，且甲○○也說有開股東會發放股利，查證的
          結果都說被告是上海藍帶公司之實際負責人，且被告
          應交給渠股利（見本院九十五年十月十八日審判筆錄
          ）云云，然證人乙○○並未本人親自查證而係委由他
          人輾轉查證後方知悉被告應給付渠股利，而認被告涉
          犯本案業務侵占犯行，則他人於查證過程中有無具體
          之證據足認被告為上海藍帶公司之實際負責人，於查
          證後有否據實陳報告訴人，告訴人於聽聞他人之陳報
          後，是否已確實瞭解，均有可疑，是渠所為之證述是
          否與事實相符，已有疑義而難遽以採信。再者，證人
          乙○○係詢問證人丁○○後方確信被告於八十三至八
          十五年間應給付渠股利之確實數額為何，而證人劉農
          生於本院審理中結證稱：伊記得公司發放三次股利，
          八十三至八十五年間告訴人應受領之股利分配數額係
          伊告知告訴人，伊無資料或證據證明在所述數額為正
          確，僅係憑伊個人對數字的記憶，不知被告有無代告
          訴人領取股利，亦從未告知告訴人被告應將股利交予
          告訴人等語（見本院九十五年十月十八日審判筆錄）
          ，矧卷內既無任何上海藍帶公司之股東會議紀錄、財
          務報表、帳冊等可為發放股利之依據，則證人丁○○
          所言發放股利之金額、時間，顯無所本，且證人劉農
          生既係本於記憶而告知告訴人應發放股利之數額，伊
          記憶是否於事隔多年後仍正確而能對告訴人告知正確
          數額，亦顯有可疑，是伊所為證言顯難使本院形成上
          海藍帶公司確有發放三百三十七萬六千元之股利分配
          ，且被告於代告訴人領取股利進而將其中二百二十二
          萬六千元侵占入己之心證。況觀諸證人戊○○於偵訊
          時所證：上海藍帶公司對外代表是丁○○，財務副總
          是劉瑞芝，上海藍帶公司分配股利時，渠會通知股東
          來領，是丁○○通知渠何時要發多少紅利給股東，上
          海藍帶公司或香港偉恒通公司股東登記資料在丁○○
          那邊，要發股東紅利時丁○○會給渠，渠再放在公司
          檔案裡，渠應該是通知告訴人之公司內的人員來代領
          （見九十四年度偵續字第二一六號偵查卷宗第七十八
          至八十頁）等語，於本院審理時證稱：老闆是丁○○
          ，上海藍帶公司之財務長係劉瑞芝即丁○○之妹，股
          東會大部分係由董事長丁○○負責主持，股利之分配
          額由丁○○計算後告訴渠後依照股東名冊發放，渠都
          是以電話聯絡股東告知股東會召開事宜，當時有通知
          告訴人的會計或秘書股東會召開事宜，被告未曾說過
          其可以代理告訴人，亦未代領告訴人之股利等情（見
          本院九十五年十月十八日審判筆錄）；證人甲○○於
          本院審理中結稱：上海藍帶公司股東會係由丁○○召
          集，由丁○○在臺北召開會議並主持，股利數額由臺
          北總公司決定，就是丁○○負責等語（本院九十五年
          十一月二十九日審判筆錄），均顯然與證人丁○○證
          述上海藍帶公司實際負責人為被告，且股東會係由被
          告召開召集、主持等情不符，而與被告所辯相符。矧
          證人甲○○、戊○○與被告既無特殊利害關係，衡情
          當無設詞迴護被告之理，況本院遍查全案卷證，復無
          其他證據足資證明除前開告訴人所受領之三次股利分
          配外，告訴人尚有其他之股利可分配，亦查無被告確
          有代告訴人領取股利，進而為業務侵占之證據，是本
          院綜以上情，認被告所辯其非上海藍帶公司之負責人
          ，該公司負責人為證人丁○○，其從未經手發放股利
          之事宜，亦從未說過幫告訴人處理事情或代收股利，
          故亦從未交付告訴人任何股利或金錢等情，顯與事實
          相符，被告所辯，堪可採信。
五、綜上勾稽以觀，被告所辯其非上海藍帶公司之負責人，該公
    司負責人為丁○○，其從未經手發放股利之事宜，亦從未說
    過幫告訴人處理事情或代收股利，故亦從未交付告訴人任何
    股利或金錢等語，尚堪信採。此外，本院復查無其他積極證
    據足資證明被告有前揭公訴人所起訴之業務侵占犯行，揆之
    前揭說明，本院自難憑檢察官所舉上開證據，遽論被告確有
    公訴人所指之業務侵占犯行，不能證明其犯罪，自應依法諭
    知被告無罪之判決。
六、至告訴人代理人楊正評律師代告訴人於九十五年十一月二十
    九日下午所提出之刑事聲請調查證據狀一份及於同年十一月
    三十日所提出之刑事補充告訴理由狀二份，均係於本院九十
    五年十一月二十九日言詞辯論終結後始具狀提出，然告訴人
    代理人於本院九十五年十一月二十九日審理時，曾具體陳述
    有關本案之法律上及事實上意見，並未表示有證據尚待調查
    ，到庭執行公訴之檢察官亦表示本案已無證據需要調查，本
    院無從加以審酌，且本案事證已明，本院認已無再予調查之
    必要，附此敘明。
據上論斷，應依刑事訴訟法第三百零一條第一項，判決如主文。
本案經檢察官涂永欽到庭執行職務
中    華    民    國    95    年    12    月    20    日
                  刑事第九庭  審判長法  官  蘇素娥
                                    法  官  葉珊谷
                                    法  官  黃紹紘
以上正本證明與原本無異。
如不服本判決，應於判決送達後十日內，向本院提出上訴狀（應
抄附繕本）。告訴人或被害人如對於本判決不服者，應具備理由
請求檢察官上訴，其上訴期間之計算係以檢察官收受判決正本之
日期為準。
                                    書記官  陳靜君
中    華    民    國    95    年    12    月    21    日


司法院資訊處製作；財團法人民間司法改革基金會備份。
